【裁判字號】    95,上更(一),151
【裁判日期】    951108
【裁判案由】    返還價金等
【裁判全文】
臺灣高等法院民事判決               95年度上更(一)字第151號
上  訴  人  乙○○
            丙○○
共      同
訴訟代理人  張秀夏律師
            尤淳郁律師
被  上訴人  嘉新食品化纖股份有限公司
法定代理人  甲○○○
訴訟代理人  紀鎮南律師
上列當事人間返還價金等事件，上訴人對於中華民國93年12月31
日臺灣臺北地方法院93年度訴字第1352號第一審判決提起上訴，
經最高法院第一次發回更審，本院於95年10月25日言詞辯論終結
，判決如下：
    主      文
原判決關於駁回上訴人後開第二項之訴部分，及訴訟費用之裁判
均廢棄。
被上訴人應各給付上訴人乙○○、丙○○新台幣壹拾柒萬捌仟玖
佰捌拾捌元，及自民國九十三年三月二十七日起至清償日止，按
週年利率百分之五計算之利息。
其餘上訴駁回。
第一、二審及發回前第三審訴訟費用，由被上訴人負擔百分之十
二，餘由上訴人負擔。
    事      實
甲、上訴人方面：
一、聲明：
  (一)原判決廢棄。
  (二)前開廢棄部分，被上訴人應分別給付上訴人各新台幣（下同
    ）1,500,000元 ，及自起訴狀繕本送達翌日起至清償日止，
    按年利率5%計算之利息。
  (三)第一審、第二審、第三審之訴訟費用由被上訴人負擔。
二、陳述：除與原判決（及發回前本院判決）記載相同者外，補
    稱：
  (一)被上訴人非以「房屋興建投資」為其主要經營項目，倘興建
    投資利潤損失之發生或擴大，係可歸責於被上訴人之原因，
    上訴人無庸代負全責。以臺北縣市不動產跌價機率甚低，跌
    幅亦不大，且成屋價格多高於預售屋，被上訴人因解約再行
    出售系爭房屋，應無差價利益之損失。若有利潤損失，必定
    出於被上訴人所建房屋有瑕疵導致價格低落所致，而同業利
    潤標準係屬推定課稅方式，其所定利潤通常均偏高，而具懲
    罰性質，故不能單以財政部「營利事業各業所得額標準及同
    業利潤標準」計算其所失利益。而前開財政部之標準係以純
    利計算，故不應將再銷售佣金計入所受損害。
  (二)因雨日不能施工之天數，其中一日降雨0.5 公釐以下，及非
    施工期間降雨，及一日降雨雖超過0.5 公釐但每小時均未超
    過0.5公釐者，均不影響整體施工施作，此等雨日均不得從
    工作期間扣除。
三、證據：除援用原審（及發回前本院前審）提出者外，補提被
    上訴人公司基本登記資料，中央氣象局逐日逐時氣象資料、
    被上訴人民國（下同）85年及86年損益表影本各1件。
乙、被上訴人方面：
一、聲明：
   (一)上訴駁回。
   (二)第一、二審暨發回前第三審訴訟費用，由上訴人負擔。
   (三)如受不利之判決，願供擔保，請准免為假執行。
二、陳述：除與原判決（及發回前本院判決）記載相同者外，補
    稱：
  (一)力霸山河大廈自81年3月2日開工，至86年3 月22日完工取得
    使用執照止，施工期間計1847個日曆天，應扣除國定假日66
    天、民俗節日65天、因下雨不能施工453.5 天，未超過兩造
    約定1500個工作天完工之期限。
  (二)以房屋興建投資之純利率14%計算被上訴人所失利益各為1,4
    35,000元，被上訴人受有跌價損失各為2,500,000 元，利息
    損失自86年9月18日分別至89年6月30日、89年7 月26日再行
    出售，分別為1,140,415元、1,180,863元。故被上訴人之損
    害總額高於沒收之違約金，上訴人請求酌減違約金即無理由
    。
三、證據：除援用原審（及發回前本院前審）提出者外，補提81
    年至86年政府行政機關紀念日及節日之假期處理一覽表，力
    霸山河大廈施工期間晴雨統計表暨中央氣象局逐日逐時氣象
    資料表各1份
    理    由
甲、程序部分：
    按於第二審訴之變更或追加，非經他造同意，不得為之。但
    擴張或減縮應受判決事項之聲明者，不在此限。民法第446
    條第1項但書、第255條第1項第3款定有明文。查上訴人於原
    審起訴請求被上訴人分別給付上訴人2,048,000 元及其本息
    ，上訴於本院，請求被上訴人分別給付上訴人1,500,000 元
    及其本息，核屬減縮應受判決事項之聲明，應予准許，合先
    敘明。
乙、實體部分：
一、上訴人起訴主張：伊等分別於80年9月9日與被上訴人（原名
    嘉新麵粉飼料油脂股份有限公司，85年7月2日更名如上）簽
    訂買賣契約（下稱系爭契約），向被上訴人購買其興建坐落
    於臺北縣中和市○○段尖由腳小段28之21等地號土地上之「
    力霸山河大廈」B2棟9 樓及14樓建物暨基地應有部分（下稱
    系爭房地），總價金均為1025萬元。伊等各已依約繳付價款
    2,048,000元，依系爭契約第6條約定及銷售廣告內容，被上
    訴人應於85年6 月前完工並交付系爭房地予伊等。乃被上訴
    人延至86年3 月22日始取得使用執照，建物完工後，復有門
    廳設計與廣告內容不符、樓層高度不足、廣告圖中家具配置
    圖無法實際施行、擅自增加戶數、下層車位灑水設計不足等
    瑕疵，致使實品屋與廣告內容及樣品屋大不相同，伊等業於
    86年及87年間多次以書函通知被上訴人儘速補正，並行使同
    時履行抗辯權，暫不支付尾款及辦理銀行貸款手續。詎被上
    訴人竟以伊等未給付尾款為由，於87年10月7 日解除契約，
    且沒收伊等繳付之全部價金充為違約金，其片面違法解約並
    不合法，伊等自得依民法第359 條規定，以訴狀繕本送達被
    上訴人為解除契約之意思表示。另被上訴人已將系爭房地出
    售致陷於給付不能，伊等亦可依民法第256 條規定，以上訴
    理由狀繕本之送達為解約之意思表示。縱認被上訴人解約為
    合法，該沒收之違約金顯有過高情事，伊等更得請求酌減至
    278,634元等情，爰依民法第259條及第179條規定 ，減縮請
    求判決被上訴人給付伊等各1,500,000 元，並均自訴狀繕本
    送達翌日起加計法定遲延利息之判決。
二、被上訴人則以：系爭契約已因上訴人違約在先，經伊於87年
    10月8 日分別以存證信函向上訴人為解約之意思表示，並依
    系爭契約第11條、第14條沒收上訴人已付之價金充作懲罰性
    違約金及對伊之損害賠償，上訴人於同年10月9 日收受送達
    ，依法已生解約及沒收之效力，該沒收之違約金並無過高情
    事等語，資為抗辯。
三、按給付有確定期限者，債務人自期限屆滿時起，負遲延責任
    ；給付無確定期限者，債務人於債權人得請求給付時，經其
    催告而未為給付，自受催告時起，負遲延責任。契約當事人
    之一方遲延給付者，他方當事人得定相當期限催告其履行，
    如於期限內不履行時，得解除其契約。民法第229條第1、2
    項及第254條定有明文。
  (一)依據系爭契約第6 條約定：「施工期限：(一)乙方（被上訴人
    ）應自正式開工之日起壹仟伍佰工作天完工，（已向工務局
    呈報放樣勘驗核准之日為開工日及領取使用執照之日為完工
    日）如超過壹仟伍佰工作天完工，每逾壹日乙方應予甲方（
    上訴人）所繳房地款千分之壹做為罰鍰，但第六條第(二)款不
    在此限。下列之天數應予扣除不計。1.國定假日。2.民俗節
    日：中元節一天、冬至一天、中秋節一天、春節自除夕日起
    至初九止計十天。3.下雨、颱風等不能施工時之天數。」（
    原審卷第8 頁）。查系爭房地自開工至領取使用執照共1847
    天，為兩造不爭執之事實（本院卷(二)第2 頁），被上訴人辯
    稱下雨天數應自施工期間扣除，施工未超過約定之期限（本
    院卷(一)第131 頁），而上訴人主張前開雨日之中不影響施工
    者，不應扣除，惟若依上訴人所主張未影響施工之雨日天數
    不得扣除，所計算之實際施工天數亦未超過施工期限，經兩
    造於95年10月5 日準備程序中，以實際施工天數1847日扣除
    上訴人主張之下雨天463日及國定假日，實際工作天1384 日
    ，未超過約定工期1500日，上訴人當庭表示：「我們計算的
    結果也是這樣。」（本院卷(二)第2至3頁，第37頁反面至第38
    頁），是依兩造各自主張得扣除之雨日天數，均未超過兩造
    約定之施工期限，從而，上訴人主張被上訴人遲延完工應負
    給付遲延責任，即無所據。
  (二)系爭契約第11條、第14條第1項約定「甲方（上訴人）若不
    按時繳付各期房地價款，‧‧‧，逾期三十日經乙方（被上
    訴人）催告仍不繳付時，即任由乙方逕行解除本契約，甲方
    已繳付之全部價款均充作懲罰性違約金及對乙方之損害賠償
    ‧‧‧」、「甲方應於乙方通知辦理交屋之日起七日內前往
    指定之地點辦理交屋‧‧‧若逾期三個月仍不辦理接受交屋
    者，乙方不負任何保管危險責任。甲方除同意將已繳付之款
    項任由乙方無條件沒收外，並同意解除本約‧‧‧」（一審
    卷第10頁、第11頁至反面），上訴人繳付買賣價款2,048,00
    0元，剩餘自備款32,000元及貸款8,170,000元未支付，為兩
    造不爭執之事實。被上訴人於86年7 月19日以臺北敦南郵局
    第3876號、第3855號存證信函請上訴人於文到十日內繳交未
    付之自備款、貸款及代收款等應繳款項，同時辦理過戶、交
    屋手續（一審卷第68頁至反面、第71頁至反面），復於9 月
    16日以臺北敦南郵局第4484號、第4486號存證信函催告上訴
    人履行（一審卷第69至70頁、第72至73頁），亦為兩造所不
    爭執。嗣於87年10月8 日被上訴人以上訴人未辦理過戶、貸
    款對保及交屋手續為由，以臺北敦南郵局第2957號、第2958
    號存證信函解除兩造買賣契約（一審卷第74至79頁），上訴
    人於同年10月9日收受（一審卷第76、79頁），是兩造間買
    賣契約已經被上訴人合法解除，被上訴人依據系爭契約沒收
    上訴人已付價金充作違約金，係屬有據。
  (三)系爭買賣契約既經被上訴人合法解除，則上訴人主張以依民
    法第359 條規定以起訴狀繕本送達被上訴人為解除買賣契約
    之意思表示，或依民法第256條規定，以94年3月30日上訴理
    由狀繕本之送達為解除契約之意思表示，均屬無據，上訴人
    依民法259條請求被上訴人返還已付價金，即無理由。
四、按約定之違約金過高者，法院得減至相當之數額，民法第25
    2 條定有明文。至於是否相當，即須依一般客觀事實，社會
    經濟狀況及當事人所受損害情形，以為斟酌之標準；而債務
    已為一部履行者，亦得比照債權人所受利益減少其數額（最
    高法院79年台上字第1915號判例、49年台上字第807 號判例
    要旨參照）。經查：
  (一)依據系爭契約書第11條、第14條之約定，上訴人違約逾期未
    辦理過戶、交屋手續及支付價款，被上訴人有權沒收上訴人
    已繳納之價款作為違約金，核其性質應屬損害賠償總額之預
    定。故被上訴人沒收之違約金是否過高，應審酌被上訴人因
    上訴人之債務不履行所受損害及所失利益究屬若干：
  1.上訴人雖以食品飲料、畜牧養殖、電子設備、紡織化工、不
    動產開發租售買賣等項目為業，其85年12月31日及86年12月
    31日淨利分別為2.08%、2.10%，為兩造所不爭執（本院卷(二)
    第37頁反面），惟其投資本件房屋興建，仍應以一般房屋興
    建投資之同業利潤為被上訴人可期待之利潤標準為適當，是
    依財政部公佈之79年度至85年度「營利事業各業所得額標準
    及同業利潤標準」中有關「房屋興建投資」部分之歷年投資
    純利潤為14%，以系爭房地總價1025 萬元計算，被上訴人投
    資興建房屋可得之利潤為1,435,000元（計算式：1025×14%
    ＝143.5） ，而前開標準既係以純利計算，即已扣除其自行
    負擔之銷售佣金等管銷成本，是被上訴人再行出售支付之佣
    金，不應再行計入其損失範圍內。
  2.被上訴人於86年7月19日、9月16日發函催告上訴人給付未繳
    之自備款、貸款及代收款8,202,000 元，其主張上訴人於86
    年9月18日起負遲延責任為可採，惟系爭契約經被上訴人於8
    7年10月9日解除，則解約後所生之損害即非在審酌之列。從
    而被上訴人所受利息損害之期間應為86年9月18日起至87年1
    0月8日止，計434,012元（計算式：0000000×（365+21）/3
    65×5%＝434012）
  3.綜上，被上訴人所失利益及所受損害為預期利潤1,435,000
    元與利息損失434,012元，共計1,869,012元，而被上訴人沒
    收之違約金2,048,000 元顯較前開損害為高，被上訴人得沒
    收之違約金應予酌減至1,869,012元。
五、被上訴人以上訴人給付遲延解除買賣契約，係屬有據，被上
    訴人得沒收上訴人已繳價款為違約金；又被上訴人未遲延工
    期，上訴人主張被上訴人遲延完工得行使同時履行抗辯，即
    無可採。惟被上訴人沒收之違約金高於其損害之金額，上訴
    人主張違約金過高應予酌減，係屬有據。從而，上訴人以民
    法第259條、第179條請求被上訴人應分別返還178,988 元，
    及自起訴狀繕本送達翌日起，即93年3 月27日起（有送達證
    書在卷可稽，一審卷第26頁）至清償日止，按年息5%計算之
    利息，為有理由，應予准許。
六、綜上所述，上訴人主張違約金過高應予酌減，請求被上訴人
    分別給付178,988元，及自93年3月27日起至清償日止，按週
    年利率5%計算之利息，為有理由，應予准許。逾此所為請求
    ，為無理由，應予駁回。原審就上開應准許部分，為上訴人
    敗訴之判決，尚有未洽，上訴意旨求予廢棄改判，為有理由
    ，爰由本院予以廢棄改判如主文第二項所示。至於上訴人之
    請求不應准許部分，原判決為上訴人敗訴之判決，經核於法
    並無不合，上訴意旨求予廢棄改判，為無理由，應駁回其上
    訴。
七、本件事證已臻明確，兩造其餘攻擊防禦方法及未經援用之舉
    證，經審酌核與本件判決結果不生影響，不再一一論述，附
    此敘明。
八、據上論結，本件上訴為一部有理由，一部無理由，依民事訴
    訟法第450條、第449條第1項、第79條但書，判決如主文。
中    華    民    國    95    年    11    月     8    日
                    民事第二庭
                        審判長法  官  吳謙仁
                              法  官  蘇瑞華
                              法  官  李瓊蔭
正本係照原本作成。
如不服本判決，應於收受送達後20日內向本院提出上訴書狀，其
未表明上訴理由者，應於提出上訴後20日內向本院補提理由書狀
（均須按他造當事人之人數附繕本）上訴時應提出委任律師或具
有律師資格之人之委任狀；委任有律師資格者，另應附具律師資
格證書及釋明委任人與受任人有民事訴訟法第466條之1第1項但
書或第2項（詳附註）所定關係之釋明文書影本。
被上訴人不得上訴。
中    華    民    國    95    年    11    月    9     日
                              書記官  王才生
附註：
民事訴訟法第466條之1（第1項、第2項）：
對於第二審判決上訴，上訴人應委任律師為訴訟代理人。但上訴
人或其他法定代理人具有律師資格者，不在此限。
上訴人之配偶、三親等內之血親、二親等內之姻親，或上訴人為
法人、中央或地方機關時，其所屬專任人員具有律師資格並經法
院認為適當者，亦得為第三審訴訟代理人。


司法院資訊處製作；財團法人民間司法改革基金會備份。
